臺灣臺北地方法院民事判決　　　　　　 94年度簡上字第466號
上　訴　人　丙○○
訴訟代理人　劉孟錦律師
複代理人　　郭睦萱律師
　　　　　　歐翔宇律師
　　　　　　沈惠珠律師
　　　　　　乙○○
被上訴人　　甲○○
上列當事人間請求返還不當得利等事件，上訴人對於中華民國94
年7月8日本院臺北簡易庭93年度北簡字第26310號第一審判決提
起上訴，本院於94年12月21日言詞辯論終結，判決如下：
    主  文
上訴駁回。
第二審訴訟費用由上訴人負擔。
    事實及理由
一、上訴人起訴主張：上訴人於民國90年5月2日繼承其父親楊嘉
    賓所有坐落台北市○○區○○段2小段713地號、應有部分萬
    分之九七二之土地所有權（下稱系爭土地），並完成繼承登
    記。然被上訴人無法律上之原因竟予占用71.71平方公尺，
    作為其所有門牌號碼台北市○○區○○街145號4樓建物（下
    稱系爭房屋）之基地，受有相當於租金之不當得利，並致上
    訴人受有損害。為此，爰依不當得利之法律關係及土地法第
    97條之規定起訴請求被上訴人給付自90年5月2日起至93年10
    月6日止共計1252天，合計新台幣（下同）168,553元（933
    ×27360×275/10000×7%÷365×1252＝168,553），及自94
    年1月27日起每年給付上訴人49,139元相當於租金之不當得
    利。退步言之，縱被上訴人係有權占有，上訴人亦可類推適
    用民法第425條之1、第426條之1之規定，請求被上訴人給付
    前開數額之租金等語。
二、被上訴人則以：系爭土地係訴外人即上訴人之父親楊嘉賓提
    供予訴外人張正男興建房屋，雙方並有簽訂合建契約。而被
    上訴人係自張正男處買受系爭房屋及其坐落之基地，嗣因上
    訴人繼承財產之爭議，致無法辦理移轉登記，被上訴人亦保
    留尾款100,000元，待移轉登記後再支付，是被上訴人就系
    爭土地係有權占有，並無任何不當得利可言等語置辯。
三、本件原審對於上訴人之請求，判決上訴人全部敗訴，上訴人
    全部聲明不服，求為（一）原判決廢棄。（二）被上訴人應
    給付上訴人168,553元，及自起訴狀繕本送達之翌日起至清
    償日止按年息5%計算之利息，暨自94年1月27日起每年給付
    上訴人49,139元，又上訴人願供擔保請准宣告假執行；被上
    訴人則求為駁回上訴。
四、兩造不爭執之事實：
（一）上訴人之父楊嘉賓與張正男間有合建契約存在，並提供其
      所有之系爭土地予張正男興建房屋，上訴人則因繼承登記
      而為系爭土地之所有權人。
（二）依上開合建契約，張正男分得系爭房屋。被上訴人於67年
      間向張正男買受系爭房屋及其坐落之基地。
（三）系爭房屋占用系爭土地之面積為71.71平方公尺。
五、得心證的理由：
    本件兩造所爭執之處，應在於（一）被上訴人可否以其與張
    正男間之買賣契約對上訴人主張有權占有？倘為無權占有，
    被上訴人所受之不當得利為若干？（二）本件可否類推適用
    民法第425條之1、第426條之1規定？倘可類推適用，被上訴
    人應給付之租金為若干？茲分述如下：
（一）按基於債之關係而為占有之一方當事人，得向他方當事人
      即所有權人主張有占有之正當權源，惟當占有人將占有再
      移轉予第三人時，如具備下列三要件，即中間占有人對於
      所有權人有合法之占有權源；第三人自中間人基於一定債
      之關係，而取得占有之權利；中間人將其直接占有移轉予
      第三人，此時第三人亦得對所有權人主張其有占有之權利
      ，此即為「占有連鎖」。經查，本件被上訴人所有之系爭
      房屋占用系爭土地，係基於買賣關係因張正男之交付而占
      有，而張正男又係以其與上訴人之被繼承人楊嘉賓間之合
      建契約受配系爭房屋而取得以系爭房屋占有系爭土地之權
      源。另上訴人既不否認前開買賣契約及合建契約之真正，
      揆諸前揭說明，被上訴人基於其與張正男間之買賣契約及
      張正男與楊嘉賓間之合建契約，自可對於楊嘉賓主張有權
      占有。又上訴人為楊嘉賓之繼承人，依據民法第1148 條
      前段之規定，承受楊嘉賓財產上一切權利義務，故被上訴
      人對於上訴人，亦屬有權占有，且此與上訴人所舉最高法
      院18年上字第1953號所為「債權為對於特定人之權利，債
      權人只能向債務人請求給付，而不能向債務人以外之人請
      求給付」之判例意旨並無干係，上訴人比附援引，並主張
      被上訴人無權占有系爭土地云云，洵非可採。至上訴人雖
      稱：被上訴人係於67年間向建商買受系爭土地，迄今已逾
      15年，故被上訴人對張正男或楊嘉賓之請求權已罹於時效
      等語，惟按我國之消滅時效制度，乃採債務人拒絕履行之
      抗辯權發生，而非權利歸於消滅。是以，縱被上訴人基於
      買賣契約所產生之請求權其時效已經完成，亦僅張正男得
      拒絕履行出賣人之義務，並非被上訴人基於買賣契約之權
      利已歸於消滅。因此，張正男既將系爭房地交付被上訴人
      占有，則被上訴人即得基於其與張正男間之買賣契約主張
      有權占有，並因占有連鎖而對抗上訴人，上訴人前開主張
      容有誤會。
（二）次按土地及其土地上之房屋同屬一人所有，而僅將土地或
      僅將房屋所有權讓與他人，或將土地及房屋同時或先後讓
      與相異之人時，土地受讓人或房屋受讓人與讓與人間或房
      屋受讓人與土地受讓人間，推定在房屋得使用期限內，有
      租賃關係。其期限不受第449條第1項規定之限制。前項情
      形，其租金數額當事人不能協議時，得請求法院定之；又
      租用基地建築房屋，承租人房屋所有權移轉時，其基地租
      賃契約，對於房屋受讓人，仍繼續存在，民法第425條之1
      、第426條之1分別定有明文。查系爭土地係上訴人之父親
      楊嘉賓提供予張正男興建房屋，雙方並有簽訂合建契約。
      而被上訴人係自張正男處買受系爭房屋及其坐落之基地，
      嗣因某種因素而未辦理基地應有部分之移轉登記，被上訴
      人並得基於其與張正男間之買賣契約及張正男與楊嘉賓間
      之合建契約對上訴人主張有權占有，是本件情形核與前開
      民法第425條之1及第426條之1規定之情形大相逕庭，上訴
      人主張應予類推適用云云，要無足取。
六、綜上所述，本件被上訴人就系爭土地既得基於其與張正男間
    之買賣契約及張正男與楊嘉賓間之合建契約對上訴人主張有
    權占有，則被上訴人即無任何不當得利可言。又本件與民法
    第425條之1及第426條之1規定亦無類似之情形，而無從類推
    適用。從而，上訴人依民法第179條、第425條之1、第426條
    之1之規定請求被上訴人給付168,553元，及自起訴狀繕本送
    達之翌日起至清償日止按年息5%計算之利息，暨自94年1月
    27日起每年給付上訴人49,139元，即無理由，不應准許。原
    審為上訴人敗訴之判決，及駁回其假執行之聲請，並無不合
    。上訴意旨指摘原判決不當，求予廢棄改判，為無理由，應
    予駁回。
七、兩造其餘之攻擊或防禦方法及未經援用之證據，經本院斟酌
    後，認為均不足以影響本判決之結果，自無逐一詳予論駁之
    必要，併此敘明。
八、據上論結，本件上訴為無理由，依民事訴訟法第436條之1第
    3項、第449 條第1項、第78條，判決如主文。
中　　華　　民　　國　　94　　年　　12　　月　　30　　日
                     民事第五庭審判長法　官　翁昭蓉
                  　　　　　　　　　 法　官　林鳳珠
                                     法  官  林秀圓
以上正本係照原本作成
本判決不得上訴
中　　華　　民　　國　　94　　年　　12　　月　　30　　日
                                     書記官　林蓮女
